---
title: "Análisis Factorial Ordinal"
subtitle: "Satisfacción Laboral — Datos Simulados"
author: "Psicometría con R"
date: today
lang: es
format:
  html:
    theme: cosmo
    toc: true
    toc-depth: 3
    toc-title: "Contenido"
    toc-location: left
    number-sections: true
    code-fold: false
    code-tools: true
    code-copy: true
    code-line-numbers: true
    highlight-style: github
    self-contained: true
    fig-width: 8
    fig-height: 5
    fig-dpi: 150
    df-print: kable
execute:
  echo: true
  warning: false
  message: false
  cache: false
---

## Descripción del caso

Este documento presenta la simulación y análisis de datos de **satisfacción laboral** usando **Análisis Factorial Ordinal (AFO)**. Se generan 200 observaciones con una estructura factorial conocida de 3 factores en escala Likert de 5 puntos.

::: {.callout-note}
## Diseño del estudio
- **Instrumento:** Encuesta de satisfacción laboral (15 ítems)
- **Escala:** Likert 1–5 (1 = Muy en desacuerdo, 5 = Muy de acuerdo)
- **Muestra:** 200 trabajadores de una empresa de servicios
- **Estructura teórica:** 3 factores latentes, 5 ítems por factor
:::

### Factores latentes

| Factor | Nombre | Ítems |
|:------:|--------|-------|
| F1 | Clima organizacional | item1 – item5 |
| F2 | Desarrollo profesional | item6 – item10 |
| F3 | Bienestar y compensación | item11 – item15 |

---

## Librerías necesarias

```{r}
#| label: librerias

# install.packages(c("psych", "polycor", "GPArotation",
#                    "lavaan", "semPlot", "MVN"))

library(psych)       # Funciones factoriales y psicométricas
#library(polycor)    # Correlaciones policóricas
library(GPArotation) # Rotaciones factoriales
library(lavaan)      # Modelos de ecuaciones estructurales
#library(semPlot)    # Diagramas de paths
library(MVN)         # Normalidad multivariante
```

---

## Generación de datos ordinales simulados

### Parámetros poblacionales

La simulación parte de parámetros poblacionales conocidos: la **matriz de correlaciones entre factores** (Φ) y la **matriz de cargas factoriales** (Λ).

#### Matriz Φ — correlaciones entre factores

Los factores están moderadamente correlacionados, lo que justifica el uso de **rotación oblicua (oblimin)** en lugar de ortogonal.

```{r}
#| label: matriz-phi

set.seed(2024)
n <- 200  # tamaño muestral

# Definir 3 factores latentes correlacionados
Phi <- matrix(c(
  1.00, 0.45, 0.30,
  0.45, 1.00, 0.35,
  0.30, 0.35, 1.00
), nrow = 3)

rownames(Phi) <- colnames(Phi) <- c("F1 Clima", "F2 Desarrollo", "F3 Bienestar")
Phi
```

#### Matriz Λ — cargas factoriales

Cada fila es un ítem y cada columna un factor. La estructura es **simple**: cada ítem carga fuertemente en un solo factor y tiene cargas cruzadas mínimas.

```{r}
#| label: matriz-lambda

# Cargas factoriales (cada factor → 5 ítems)
Lambda <- matrix(c(
  # F1   F2   F3
  0.75, 0.10, 0.05,  # item1
  0.80, 0.08, 0.10,  # item2
  0.70, 0.12, 0.08,  # item3
  0.72, 0.06, 0.12,  # item4
  0.68, 0.15, 0.05,  # item5
  0.08, 0.78, 0.10,  # item6
  0.10, 0.82, 0.08,  # item7
  0.12, 0.75, 0.06,  # item8
  0.05, 0.70, 0.12,  # item9
  0.09, 0.68, 0.15,  # item10
  0.06, 0.08, 0.80,  # item11
  0.10, 0.10, 0.76,  # item12
  0.12, 0.06, 0.72,  # item13
  0.05, 0.12, 0.70,  # item14
  0.08, 0.09, 0.74   # item15
), nrow = 15, byrow = TRUE)

rownames(Lambda) <- paste0("item", 1:15)
colnames(Lambda) <- c("F1 Clima", "F2 Desarrollo", "F3 Bienestar")
Lambda
```

### Construcción de la matriz de covarianza

La covarianza poblacional sigue la **fórmula del modelo factorial**:

$$\Sigma = \Lambda \Phi \Lambda^T + \Psi$$

donde $\Psi = \text{diag}(1 - \text{rowSums}(\Lambda^2))$ es la matriz de **unicidades** (varianza no explicada por los factores comunes).

```{r}
#| label: sigma

# Generar datos continuos latentes
Sigma <- Lambda %*% Phi %*% t(Lambda) +
  diag(1 - rowSums(Lambda^2))

datos_cont <- MASS::mvrnorm(n, mu = rep(0, 15), Sigma = Sigma)
```

### Discretización a escala Likert 1–5

Los datos continuos se convierten en ordinales mediante umbrales de corte. Los umbrales **no son equidistantes** para generar una distribución ligeramente asimétrica, más realista que una distribución uniforme.

| Rango continuo | Categoría Likert |
|:--------------:|:----------------:|
| x < −1.2 | 1 — Muy en desacuerdo |
| −1.2 ≤ x < −0.4 | 2 |
| −0.4 ≤ x < 0.4 | 3 — Neutro |
| 0.4 ≤ x < 1.2 | 4 |
| x ≥ 1.2 | 5 — Muy de acuerdo |

```{r}
#| label: discretizar

# Discretizar a escala Likert 1-5 (umbrales ligeramente asimétricos)
umbrales <- c(-1.2, -0.4, 0.4, 1.2)

datos_ord <- apply(datos_cont, 2, function(x) {
  cut(x, breaks = c(-Inf, umbrales, Inf), labels = 1:5) |>
    as.integer()
})

colnames(datos_ord) <- paste0("item", 1:15)
datos_ord <- as.data.frame(datos_ord)
```

---

## Vista previa de los datos

### Primeras 5 observaciones

```{r}
#| label: head

head(datos_ord, 5)
```

### Estadísticos descriptivos

```{r}
#| label: summary

summary(datos_ord)
```

### Distribución de respuestas por ítem

```{r}
#| label: distribucion
#| fig-cap: "Distribución de frecuencias por ítem (escala Likert 1–5)"

# Convertir a formato largo para visualización
datos_long <- stack(datos_ord)
colnames(datos_long) <- c("respuesta", "item")

# Frecuencias por ítem y categoría
freq_tab <- as.data.frame(table(datos_long$item, datos_long$respuesta))
colnames(freq_tab) <- c("item", "respuesta", "frecuencia")

# Gráfico de barras apiladas
barplot(
  t(matrix(freq_tab$frecuencia, nrow = 15, ncol = 5,
           dimnames = list(paste0("item", 1:15), 1:5))),
  beside   = FALSE,
  col      = c("#3b4fd4", "#6c8ef5", "#a8b8ff", "#d4dcff", "#eef1ff"),
  legend   = paste("Categoría", 1:5),
  args.legend = list(x = "topright", bty = "n", cex = 0.75),
  las      = 2,
  cex.names = 0.75,
  ylab     = "Frecuencia",
  main     = "Distribución de respuestas por ítem"
)
```

::: {.callout-tip}
## Interpretación
La distribución de respuestas es aproximadamente simétrica alrededor del valor 3, con ligera asimetría producida por los umbrales de discretización asimétricos (`c(-1.2, -0.4, 0.4, 1.2)`). Esto es consistente con lo esperado en encuestas reales de satisfacción laboral.
:::

---

## Notas metodológicas

::: {.callout-important}
## ¿Por qué Análisis Factorial *Ordinal*?

Cuando los datos provienen de escalas Likert, tratar los valores 1–5 como continuos es técnicamente incorrecto porque:

1. **Viola la normalidad multivariante** requerida por el estimador ML clásico.
2. **Subestima las cargas factoriales** al ignorar la naturaleza discreta de los datos.
3. La distancia entre categorías (1→2 vs. 4→5) **no es necesariamente igual**.

La solución es usar **correlaciones policóricas** (en lugar de Pearson) y el estimador **WLSMV** (*Weighted Least Squares Mean and Variance adjusted*), que es el estándar actual para AFO.
:::

### Flujo de análisis recomendado

```
Datos ordinales
      ↓
Correlaciones policóricas  ← psych::polychoric()
      ↓
Verificar supuestos        ← Bartlett + KMO
      ↓
Determinar # factores      ← Análisis paralelo + Scree plot
      ↓
AFO exploratorio           ← psych::fa(..., fm="wls", cor="poly")
      ↓
AFC confirmatorio          ← lavaan::cfa(..., estimator="WLSMV", ordered=TRUE)
      ↓
Evaluar ajuste             ← CFI, TLI, RMSEA, SRMR, WRMR
      ↓
Confiabilidad ordinal      ← Omega de McDonald (no alfa de Cronbach)
```

---

## Información de sesión

```{r}
#| label: session-info
#| code-fold: true

sessionInfo()
```
