---
title: "Análisis de Componentes Principales"
author: "Meza A., Angel D."
date: today
date-format: "DD [de] MMMM [de] YYYY"
lang: es
language: 
  title-block-author-single: "Autor"
  title-block-author-plural: "Autores"
format:
  html:
    code-fold: show
    code-summary: "Mostrar código"
    toc: true
    toc-depth: 5
    toc-location: left
    toc-title: "Contenido"
    number-sections: false
    theme: 
      light: journal
      dark: darkly
    smooth-scroll: true
    embed-resources: true
---

```{r setup, include = FALSE}
knitr::opts_chunk$set(echo = TRUE, warning = FALSE, message = FALSE)
```

# Análisis de Componentes Principales

## Introducción al caso

El decatlón es una disciplina olímpica que combina diez pruebas atléticas en dos
jornadas, abarcando capacidades físicas tan diversas como la velocidad explosiva,
la potencia muscular, la coordinación técnica y la resistencia aeróbica. Los
resultados en cada prueba no son independientes entre sí: un atleta con gran
potencia en tren inferior tenderá a destacar simultáneamente en salto largo,
salto de altura y lanzamientos, mientras que las pruebas de resistencia responden
a una capacidad fisiológica distinta.

Evaluar el rendimiento de los atletas prueba por prueba de forma univariada resulta
insuficiente, pues ignora la estructura de correlaciones que subyace al perfil físico
de cada competidor. Por ello, se emplea el *Análisis de Componentes Principales (ACP)*,
que permite reducir la dimensionalidad del espacio de diez pruebas, identificar las
dimensiones latentes del rendimiento atlético y visualizar la posición relativa de los
competidores en dicho espacio.

El análisis se aplica sobre los resultados de *33 atletas* que participaron en el
decatlón de los *Juegos Olímpicos de 1988 (Seúl)*, con el objetivo de determinar
cuántas dimensiones resumen adecuadamente el rendimiento global y qué agrupación de
pruebas caracteriza a cada componente.

### Variables

| Variable | Prueba                           | Unidad |
|:---------|:---------------------------------|:------:|
| `100`    | Carrera de 100 metros            | s      |
| `long`   | Salto largo                      | m      |
| `poid`   | Lanzamiento de bala              | m      |
| `haut`   | Salto de altura                  | m      |
| `400`    | Carrera de 400 metros            | s      |
| `110`    | Carrera de 110 metros con vallas | s      |
| `disq`   | Lanzamiento de disco             | m      |
| `perc`   | Salto con pértiga                | m      |
| `jave`   | Lanzamiento de jabalina          | m      |
| `1500`   | Carrera de 1500 metros           | s      |

```{r}
library(tidyverse)
library(ade4)
data(olympic)
datos <- olympic$tab
datos %>% str()
```

**Visualización de las primeras 5 filas del dataset**

```{r}
datos %>% head(5)
```

**Examinar si hay datos perdidos en la dataframe**

```{r}
library(naniar)
miss_case_summary(datos)
```

***Interpretación***

El dataset está completo: ninguno de los 33 atletas presenta valores perdidos
en ninguna de las 10 pruebas, por lo que no es necesario aplicar ningún
procedimiento de imputación antes del ACP.

## Análisis Descriptivo

```{r}
library(psych)
psych::describe(datos)
```

***Interpretación***

Las variables presentan escalas muy heterogéneas: las carreras se miden en
segundos (valores entre ~11 s para los 100 m y ~276 s para los 1500 m),
mientras que los lanzamientos y saltos se expresan en metros. Esta disparidad
de escalas y varianzas hace imprescindible estandarizar antes del ACP.

En cuanto a la forma de las distribuciones, `long` muestra la asimetría
negativa más marcada (skew = −0.85), indicando que la mayoría de atletas
se concentra en distancias superiores a la media con pocos valores bajos.
La variable `haut` presenta el mayor coeficiente de curtosis (1.29), con
una distribución más apuntada que la normal. El resto de variables se
mantiene en rangos moderados de asimetría y curtosis.

## Análisis de correlación

```{r}
matriz_var_co <- cov(datos)
matriz_var_co
```

***Interpretación***

La matriz de covarianzas en escala original evidencia la extrema
heterogeneidad de varianzas entre pruebas. `1500` presenta una varianza
de ~186.5, mientras que `haut` apenas alcanza 0.008. Aplicar el ACP
directamente sobre esta matriz haría que el primer componente capturara
casi exclusivamente la variabilidad de `1500`, ignorando por completo la
estructura latente de las demás pruebas.

### Matriz de dispersión

```{r}
library(PerformanceAnalytics)
chart.Correlation(datos, histogram = TRUE, pch = 20)
```

***Interpretación***

La matriz de dispersión muestra correlaciones significativas (marcadas con
asteriscos) entre varios pares de variables. Las correlaciones más fuertes
y significativas se observan entre `110` y `100` (r = 0.64\*\*\*), y entre
`400` y `100` (r = 0.61\*\*\*), lo que confirma que las tres carreras de
velocidad comparten una misma capacidad física subyacente. Por otro lado,
`long` correlaciona negativamente con `100` (r = −0.54\*\*) y con `110`
(r = −0.48\*\*): los atletas más veloces tienden a saltar más lejos.
El grupo de lanzamientos presenta correlaciones positivas y significativas
entre sí: `poid`–`disq` (r = 0.81\*\*\*), `poid`–`jave` (r = 0.60\*\*\*) y
`disq`–`jave` (r = 0.44\*\*). En contraste, `haut` no muestra correlaciones
significativas con casi ninguna variable, anticipando que su variabilidad
no quedará bien capturada en el plano principal del ACP. La variable `1500`
solo alcanza correlación significativa con `400` (r = 0.59\*\*\*) y con
`long` (r = −0.40\*), sugiriendo que la resistencia aeróbica tiene un patrón
propio dentro del grupo.

### Mapa de calor

```{r}
library(psych)
cor.plot(cor(datos),
         main        = "Mapa de Calor",
         diag        = TRUE,
         show.legend = TRUE,
         numbers     = FALSE,
         upper       = FALSE)
```

***Interpretación***

El mapa de calor confirma visualmente la estructura de correlaciones. Se
distinguen tres zonas de color claramente diferenciadas: un bloque rojo
intenso entre `100`, `long`, `400` y `110`, que refleja la fuerte asociación
entre las pruebas de velocidad y el salto largo; un bloque azul intenso
entre `poid`, `disq` y `jave`, que agrupa los tres lanzamientos; y una zona
de colores tenues (próximos al blanco) en las filas de `haut` y `1500`,
indicando que estas dos variables tienen correlaciones débiles con el resto
y se comportan de forma más independiente dentro del conjunto.

## Análisis de Componentes Principales

### Estandarización de los datos

```{r}
cov(datos)
```

```{r}
cov(scale(datos))
```

***Interpretación***

Al comparar ambas matrices se aprecia que en escala original las varianzas
oscilan entre 0.008 (`haut`) y 186.5 (`1500`), una diferencia de cuatro
órdenes de magnitud. Tras la estandarización, todas las varianzas son
iguales a 1 y la matriz de covarianza coincide exactamente con la matriz
de correlaciones. Trabajar con datos estandarizados garantiza que cada
prueba contribuya al ACP en función de su estructura de correlación, no
de su escala de medición.

### Ajuste del ACP

```{r}
library(ade4)
library(factoextra)

acp <- dudi.pca(datos,
                scannf = FALSE,
                scale  = TRUE,
                nf     = ncol(datos))
```

### Autovalores y varianza explicada

```{r}
acp$eig
sum(acp$eig)

inertia.dudi(acp)
```

***Interpretación***

La traza de la matriz es igual a 10, confirmando que el ACP se realizó
sobre la matriz de correlaciones. Aplicando el **criterio de Kaiser**
(retener componentes con autovalor > 1), se retienen **2 componentes
principales**:

| Componente | Autovalor | Varianza explicada | Acumulado |
|:----------:|:---------:|:-----------------:|:---------:|
| CP1        | 3.418     | 34.18 %           | 34.18 %   |
| CP2        | 2.606     | 26.06 %           | 60.25 %   |
| CP3        | 0.943     |  9.43 %           | 69.68 %   |

Entre CP1 y CP2 se acumula el **60.25 %** de la variabilidad total. A
partir de CP3 los autovalores caen por debajo de 1, lo que significa que
cada componente adicional aporta menos información que una sola variable
original estandarizada.

### Scree Plot — criterio de retención

```{r}
#| label: fig-scree
#| fig-cap: "Scree plot con línea de referencia en λ = 1 (criterio de Kaiser)"

# Primera forma
plot(acp$eig, type = "b", pch = 20, col = "blue", lwd = 2,
     xlab = "Componente", ylab = "Autovalor")
abline(h = 1, lty = 3, col = "red", lwd = 2)

# Segunda forma
fviz_eig(acp, addlabels = TRUE, hjust = 0.5,
         barfill   = "white",
         barcolor  = "darkblue",
         linecolor = "red") +
  ylim(0, 50) +
  theme_minimal()
```

***Interpretación***

Ambas formas del scree plot coinciden en el mismo mensaje. En la primera
(gráfico de puntos), la curva cae abruptamente de CP1 (λ = 3.42) a CP2
(λ = 2.61) y luego de CP2 a CP3 (λ = 0.94), donde cruza la línea roja de
referencia en λ = 1 y se aplana visiblemente a partir de ahí. El codo se
produce entre CP2 y CP3, marcando el punto a partir del cual la ganancia
en varianza explicada es marginal. En la segunda forma (gráfico de barras),
CP1 explica el 34.2 % y CP2 el 26.1 %, sumando juntos el 60.3 %; desde
CP3 en adelante ninguna barra supera el 10 % y el descenso se vuelve
gradual y uniforme. Ambos criterios —Kaiser y codo— convergen en retener
**2 componentes principales**.

### Vectores propios y correlaciones variables–componentes

```{r}
# Coeficientes (vectores propios)
acp$c1

# Correlaciones variables–componentes
acp$co
```

***Interpretación***

**Componente 1 (34.18 %)** — *Velocidad y explosividad de tren inferior*

CP1 está definido principalmente por `110` (r = 0.801), `100` (r = 0.769),
`400` (r = 0.658), `long` (r = −0.729) y `perc` (r = −0.710). Las tres
carreras de velocidad cargan positivamente: a mayor tiempo, peor rendimiento
y mayor valor en CP1. Los saltos largo y con pértiga cargan negativamente:
mayor distancia implica mejor rendimiento y score más negativo en CP1. Esta
componente opone a los atletas lentos (valores positivos) frente a los
veloces y explosivos (valores negativos), y representa la capacidad
neuromuscular de generación rápida de fuerza en tren inferior.

**Componente 2 (26.06 %)** — *Potencia de lanzamiento*

CP2 está liderado por `disq` (r = 0.813), `poid` (r = 0.781), `1500`
(r = 0.680) y `jave` (r = 0.600). Los tres lanzamientos forman un grupo
coherente con cargas positivas elevadas, capturando la potencia muscular
de tren superior. La presencia de `1500` con una carga similar a la de
`jave` se debe a una covariación estadística particular de este dataset:
los atletas con mejor rendimiento en los lanzamientos también tienden a
terminar mejor los 1500 m, posiblemente porque son atletas más completos
en general. Esto no implica que fuerza y resistencia aeróbica sean la
misma capacidad fisiológica.

### Círculo de correlaciones

```{r}
#| label: fig-circulo
#| fig-cap: "Círculo de correlaciones sobre CP1 y CP2"

# Primera forma
s.corcircle(acp$co, grid = FALSE, xax = 1, yax = 2)

# Segunda forma
fviz_pca_var(acp, col.var = "#FF3030") + theme_minimal()
```

***Interpretación***

Ambas versiones del círculo de correlaciones muestran la misma estructura.
Las flechas de `100`, `110` y `400` apuntan hacia la derecha sobre el eje
horizontal (CP1 positivo) y son largas, indicando alta correlación con CP1
y buena representación en el plano. Las flechas de `poid` y `disq` son casi
paralelas entre sí y apuntan hacia arriba-izquierda, con fuerte proyección
sobre CP2; `jave` sigue la misma dirección pero con un vector ligeramente
más corto. La flecha de `long` apunta hacia abajo-izquierda, con carga
negativa tanto en CP1 como en CP2, separándose del grupo de lanzamientos.
La flecha de `perc` apunta hacia la izquierda con una leve componente
positiva en CP2, asociándose a CP1 negativo. La variable `1500` apunta
hacia arriba-derecha, con carga positiva en ambos componentes: comparte
el semiplano derecho con las carreras de velocidad en CP1, pero se aleja
hacia arriba por su carga en CP2. La flecha de `haut` es notablemente más
corta que las demás y apunta casi horizontalmente hacia la izquierda,
indicando que esta variable tiene baja representación en el plano CP1–CP2
y que su variabilidad se distribuye principalmente en componentes no
mostrados.

### Scores de los individuos

```{r}
round(acp$li[1:6, ], 3)

# Verificar independencia entre componentes
round(cor(acp$li), 4)
```

***Interpretación***

La matriz de correlaciones entre componentes muestra valores exactamente
iguales a cero en todos los pares, confirmando la **ortogonalidad** de
las componentes: cada una captura información completamente independiente
de las demás.

Revisando los scores de los primeros seis atletas, el atleta 2 obtiene el
score más negativo en CP1 (−2.830), siendo el más veloz y explosivo del
subgrupo. El atleta 6, con score en CP1 de −2.717 y −1.455 en CP2, presenta
un perfil equilibrado: velocidad elevada y buen rendimiento en lanzamientos.
El atleta 1 destaca con el mayor score positivo en CP2 (+1.250), lo que lo
posiciona como el más orientado a los lanzamientos dentro de este subgrupo.
El atleta 5, en cambio, tiene el score más negativo en CP2 (−2.050),
indicando un perfil opuesto: relativamente débil en lanzamientos respecto
al grupo.

### Gráfico de individuos

```{r}
#| label: fig-individuos
#| fig-cap: "Posición de los atletas en el primer plano principal"

# Primera forma
s.label(acp$li, xax = 1, yax = 2,
        clabel = 0.7, grid = FALSE, boxes = FALSE)

# Segunda forma
fviz_pca_ind(acp, col.ind = "steelblue")
```

***Interpretación***

El gráfico ubica a los 33 atletas en el plano CP1–CP2. Se observa que la
mayoría de los competidores se concentra en el cuadrante superior-izquierdo
e inferior-izquierdo (atletas 1–16 aproximadamente), con scores negativos
en CP1, lo que indica que el grupo analizado es en general rápido y
explosivo. Los atletas del lado derecho del eje (21, 22, 30, 31, 32, 33)
presentan tiempos más altos en las carreras, es decir, menor velocidad.

El atleta 17 es el más extremo en CP2 positivo (~5.0), destacando
notablemente sobre el resto en la dimensión de lanzamientos y resistencia.
En el extremo opuesto de CP2, el atleta 33 (~−2.5) es el que menos se
asocia a esa dimensión. Los atletas 2, 5 y 6, ubicados en el cuadrante
inferior-izquierdo, combinan velocidad elevada (CP1 negativo) con bajo
score en CP2, mostrando un perfil especializado en velocidad y explosividad
pero no en lanzamientos.

### Biplot

```{r}
#| label: fig-biplot
#| fig-cap: "Biplot: variables (flechas) e individuos (puntos) sobre CP1–CP2"

fviz_pca_biplot(acp,
                repel   = FALSE,
                col.var = "#EE3A8C",
                col.ind = "steelblue") +
  theme_minimal()
```

***Interpretación***

El biplot integra la información del círculo de correlaciones y el gráfico
de individuos en una sola representación. Los atletas 2, 5 y 6, ubicados
en el extremo izquierdo, se proyectan en la dirección opuesta a las carreras
de velocidad: son los más rápidos del grupo. El atleta 17, en el extremo
superior, se proyecta en la dirección de `poid`, `disq` y `jave`, siendo
el más potente en lanzamientos. Los atletas 31, 32 y 33, en el semiplano
derecho, se alinean con las flechas de `100`, `110` y `400`, indicando
que son los más lentos en velocidad. El atleta 4, en el cuadrante
superior-izquierdo, se proyecta tanto en la dirección de `perc` como
parcialmente hacia `poid` y `disq`, sugiriendo un perfil con buena
explosividad y potencia de lanzamiento. La nube de puntos no presenta
grupos claramente separados, lo que confirma que el rendimiento en
decatlón varía de forma continua y que los perfiles altamente especializados
—ya sea en velocidad pura o en lanzamientos puros— son los que más se
alejan del centro.

### Exportar resultados

```{r}
salida_acp <- cbind(datos, acp$li[, 1:3])
head(salida_acp)
write.csv(salida_acp, "resultados_acp.csv", row.names = TRUE)
```

## Conclusiones

El ACP aplicado a los resultados del decatlón olímpico de Seúl 1988
permite extraer las siguientes conclusiones:

1. **La estandarización es indispensable.** Las pruebas del decatlón
   presentan varianzas que van desde 0.008 (`haut`) hasta 186.5 (`1500`),
   una diferencia de cuatro órdenes de magnitud. Trabajar con la matriz
   de correlaciones garantiza que cada prueba contribuya al análisis en
   función de su estructura de asociación con las demás, no de su unidad
   de medición.

2. **Dos componentes resumen el rendimiento global.** CP1 y CP2 acumulan
   el 60.25 % de la variabilidad total, cumpliendo el criterio de Kaiser
   y el codo del scree plot. Esta reducción de 10 variables a 2 dimensiones
   interpretables es suficiente para caracterizar el perfil atlético de
   los competidores.

3. **CP1 separa a los atletas por velocidad y explosividad.** Las carreras
   de 100 m, 110 m con vallas y 400 m, junto con el salto largo y el salto
   con pértiga, definen esta dimensión. Los atletas con scores negativos
   en CP1 son los más rápidos y explosivos del grupo.

4. **CP2 distingue a los atletas por potencia de lanzamiento.** El disco,
   la bala y la jabalina son las variables que más pesan en esta componente,
   representando la capacidad de fuerza de tren superior. El atleta 17
   sobresale de forma marcada en esta dimensión, con un score de ~5.0
   que lo separa claramente del resto del grupo.

5. **Los perfiles de velocidad y potencia son independientes entre sí.**
   La correlación entre CP1 y CP2 es exactamente cero, confirmando que
   ser veloz no implica ser potente en lanzamientos, y viceversa. Ambas
   capacidades son dimensiones ortogonales del rendimiento en decatlón.

6. **El rendimiento en decatlón es continuo y no se agrupa en perfiles
   discretos.** La nube de individuos en el plano principal no muestra
   conglomerados separados, sino una distribución gradual. Los extremos
   —atletas 2, 5, 6 en velocidad; atleta 17 en lanzamientos; atletas 31,
   32, 33 en lentitud— son los que más se alejan del perfil promedio.